【裁判字號】    88,上更(一),810
【裁判日期】    890224
【裁判案由】    公共危險
【裁判全文】
臺灣高等法院刑事判決                  八十八年度上更(一)字第八一號
    上  訴  人  臺灣新竹地方法院檢察署檢察官
    被      告  己○○
    選任辯護人  徐文宗
右上訴人因被告公共危險案件，不服臺灣新竹地方法院八十四年度訴字第九一０號，
中華民國八十五年三月八日第一審判決（起訴案號：臺灣新竹地方法院檢察署八十四
年偵字第五六三三號）提起上訴，經判決後，由最高法院第一次發回更審，本院判決
如左：
    主      文
原判決撤銷。
己○○放火燒燬現未有人所在之他人所有建築物，處有期徒刑年貳月。
    事      實
一、己○○原係苗栗縣苗栗市水源里水流娘一號奇德中醫診所（下稱奇德診所）醫師
    兼掛名負責人，民國（下同）八十三年十二月離職後返回台中市開業，因稅捐機
    關通知其補稅新台幣（下同）十五餘萬元，而不滿該診所實際出資負責人丙○○
    未即時處理其報稅問題，致其房屋被禁止買賣，且丙○○亦有意閃避己○○，己
    ○○遂心生怨恨，而於八十四年五月十七日（周三）晚上十時許其結束門診營業
    後，由台中乘坐計程車至奇德診所，適該日奇德診所休診，因在附近發現有一只
    二十公升裝之汽油桶，乃思報復，而持該汽油桶先至高速公路公館交流道旁進食
    宵夜，再於附近加油站加滿一桶汽油，並於翌（十八）日凌晨二時許，搭乘適由
    該處經過由郭德福所駕駛之計程車返回奇德診所，並趁深夜四下無人之際，先開
    啟診所外面騎樓處並未上鎖之外門即玻璃門進入，再啟動門柱上鐵捲門按鈕開啟
    鐵捲門而進入該診所，並分別在一樓及三樓潑灑汽油，旋在三樓點火後再至一樓
    點火，詎料火勢延燒迅速，己○○逃避不及而遭灼傷多次，部位為頭頸部、兩側
    上下肢、佔體表面積之百分之三十，二至三度燒傷，乃於匆忙間僅將鐵捲門下拉
    至離地約三、四十公分後，再於該診所鐵捲門與外門（即玻璃門）間之玄關處打
    破落地玻璃門而逃跑至前開公館交流道處攔搭李煥祥之計程車返回台中榮民總醫
    院救治，而前開奇德診所則因火勢極猛烈燃燒，致該現未有人所在之苗栗客運公
    司所有出租與丙○○之診所內部一樓、三樓主要結構均遭燒燬毀，嗣經消防車及
    時搶救，始未延燒他處釀成其他災害。
二、案經苗栗縣警察局苗栗分局循線查獲而報請台灣新竹地方法院檢察署檢察官偵查
    起訴。
    理      由
一、訊據被告己○○矢口否認有右揭犯行，辯稱當日伊從台中坐車到奇德診所，欲詢
    問有關報稅問題，並未見有人在診所內，僅發現有一穿白襯衫之男子在奇德診所
    前水族箱撈魚，後來伊在附近發現一個汽油桶，因伊在苗栗市有一部機車想說可
    以用得上，就到附近加油站加滿油，再坐計程車欲去苗栗市內將其機車加滿油後
    回台中，但行經奇德診所時，伊發現奇德診所內有燈火，且亦有人，伊就叫司機
    停車，再度走向奇德診所，穿白色襯衫的人還在，伊先將汽油桶置於一樓的玻璃
    門與鐵捲門中間後就去診所旁之草堆上廁所，待上完廁所後回來，該男子已不見
    ，且汽油已灑滿地，伊乃在玻璃門與鐵捲門間再嘗試看有無人在裡面（鐵捲門是
    關者的），此時，火突然就從伊後面（靠馬路側）往前燒過來，伊閃躲不及亦被
    燒傷，當時伊回頭看到一個穿白衣服的晃過去，本件火災並非伊放火所致云云。
    惟查：
（一）被告與奇德診所之間確有因稅捐機關通知被告補稅十五餘萬元，而不滿該診所
      實際出資負責人丙○○未即時處理其報稅問題，致其房屋被禁止買賣，且丙○
      ○亦有意閃避己○○，致被告己○○心生怨恨等情，業據被告己○○於警訊初
      訊及偵查之初供述明確，被告事後否認其事及奇德診所負責人丙○○亦加以否
      認，顯係圖卸或袒護之詞。又被告案發時前往奇德診所，適逢星期三休診日，
      其事先並未聯絡該診所將於該日晚上停診後，欲至該診所詢問稅款問題，此業
      據被告供承屬實（見偵查卷第六頁、本院八十五年度上訴字第一九一一號卷八
      十五年五月三十一日訊問筆錄、第二十五頁），從而被告於深夜搭車趕至診所
      其動機顯非單純係出於詢問報稅問題。
（二）證人即當日搭載被告從中山高速公路公館交流道至奇德診所之計程車司機郭德
      福於警訊時供稱：「因我於八十四年五月十八日凌晨一時許，在苗栗市○○○
      ○道，曾載一可疑手持二十公升汽油桶（桶裝）之男子，至苗栗市水源里水流
      娘一號（奇德中醫診所）之對面空地」「當時就是己○○他手持汽油坐我計程
      車至苗栗市水源里水流娘一號（奇德中醫診所）對面空地，我記得很清楚」「
      我有問己○○手持二十公升桶裝汽油，是否為車子沒油，他回答是，後來我聽
      從他指示由公館往市區方向行駛，我曾於路上發現一部鐵灰色自小客於路旁，
      我以為是那部車，我就問是否為鐵灰色的車，他說是，但又沒叫我停車，直至
      停車處（火災現場對面）下車，我只看到三部車停放在空地，但沒看見鐵灰色
      之轎車」等語。並證稱：「（問：你與己○○是否認識？他手持之汽油於何處
      購得？）答：我不認識他，也不清楚汽油是何處所購，當時因凌晨一時許，我
      覺得很可疑，所以才印象深刻」等語（八十四年五月二十日警訊筆錄，偵查卷
      第十八頁、第十九頁正面）。於偵查時證稱：「‧‧‧‧在苗栗交流道附近，
      那個男子很高大有戴眼鏡，他當時手上拿著二十公升裝油桶，裡面裝滿汽油，
      是新的油桶，他說車子沒有油，叫我往前開，沒有說去那裡，還沒有到龜山大
      橋他就叫我迴轉，我在奇德中醫對面讓他下車，然後我就開走了」「他攔車時
      和我說汽車沒有油，但他又搞不清楚方向」等語（八十四年七月十九日警訊筆
      錄，偵查卷第九十五頁背面、第九十六頁背面）。依上開證人之證詞，足見被
      告所辯當時係欲加機車之汽油及因見診所內有燈光及有人，伊才又返回診所等
      語，所辯顯係不實之詞。
（三）被告於警訊及偵查時供稱在奇德診所前發現一內尚有汽油之油桶，乃欲利用加
      滿油，為其放在附近聯合工專之機車加油騎回台中云云，惟查該油桶內之汽油
      與所加之汽油是否屬同一類型之油，且二種油混合後究否為其機車所適用均屬
      疑問，且被告係屬執業醫師，於深夜尚須騎機車由苗栗返回台中，實有違常理
      。
（四）而被告於火災後，身遭灼傷多次，部位為頭頸部、兩側上下肢、佔體表面積之
      百分之三十，二至三度燒傷，有行政院國軍退除役官兵輔導委員會台中榮民總
      醫院八十四年六月十五日診斷證明書在卷可按（偵查卷第八十一頁），其傷勢
      不輕，然被告不惟不在苗栗市就醫，反而向載其就醫之計程車司機李煥祥供稱
      係因騎機車摔倒起火受傷，並稱在頭份上班，惟沒有家，要司機送其至台中榮
      總等情，此業據證人李煥祥於警訊及偵查中供稱甚詳，該證人於偵查時證稱：
      「那天凌晨三點，在公館交流道南下紅綠燈下，我看到他（指被告）腳部及身
      體燒傷，他打赤腳，我本來要載他去礦工醫院，他說要去台中榮總醫院，他說
      是騎機車跌倒機車著火燒傷的，他說住頭份，後來又說在頭份上班，又改說在
      頭份租房子，我和他說送台中太遠不方便，他說他沒有家我送他去台中榮總，
    在路上他在叫痛，還拿我的礦泉水沖洗，後來隔了十幾天，我駕車在苗栗市的
      玉清宮附近，看到有人跟蹤我，後來跟蹤我的人說他是醫生，不要為了這件事
      毀了我一生」等語（八十四年六月二十九日偵訊筆錄，偵查卷第七十三頁正面
      第十至十三行、背面第一至九行）。依被告所受之傷勢不輕，竟未即時在苗栗
      就醫，且事後猶跟蹤當日搭載其就醫之計程車司機並有所央求，顯見案發時被
      告刻意隱藏其受傷原因，並亟於離開現場，事後復企圖央求證人作有利證詞，
      其作案後畏罪情虛之心態甚明
（五）被告及證人及奇德診所負責人丙○○及診所實際管理人乙○○、診所職員甲○
      ○雖均證稱被告並無診所鑰匙，證人戊○亦證稱電動門應該沒有辦法用手硬撐
      開三十公分等語。然查該診所正面第一道門為玻璃門，第二道門為鐵捲門，鐵
      門上方為格狀，手可伸入屋內，約人腰部高度以下為實心，在二道門之間牆柱
      上有鐵捲門開關盒，啟開即可按鈕開啟鐵捲門，此經證人乙○○於本院審理時
      證稱：「（問：玻璃門裝於何處？）答：玻璃門上下班時要用鑰匙開，上班期
      間則該玻璃門會自動開，該玻璃門係依風水師之建議做【假門】，係做在鐵捲
  門外。（問：如何關鐵捲門？）答：要用鑰匙打開開關蓋開啟，但該開關蓋係
      設於玻璃門內或外我不記得了，但應係在鐵捲門外之門柱上」等語（本院八十
      九年一月二十四日訊問筆錄）。證人王玉英於本院審理時證稱：「（問：上、
      下班診所中何人開門、鎖門？）答：百分之九十均係我。（問：如何開門？）
      答：騎樓上有一鐵盒，用鑰匙開鐵盒內手按按鈕，打開鐵捲門，再用鑰匙打開
      玻璃門。（問：下班時有無鎖上？）答：有，但有時玻璃門會忘記鎖【趕下班
      】（問：診所有魚缸？可否用手伸入抓魚？）答：有在外面騎樓處很
      大的魚缸，可以用手伸入」等語（本院八十九年二月十一日訊問筆錄）依上情
      ，該玻璃門或鐵捲門既有可能忘記上鎖，而且鐵捲門之結構係上方呈格子狀，
      伸可入內，而鐵捲門外之牆柱上復可藉開啟鐵盒蓋啟動按鈕開門，則被告縱使
      無鑰匙，欲開啟該門亦非難事，何況該門亦可能因忘記鎖上而可輕易進入，是
      故被告所辯伊無鑰匙，無法開門等詞，亦不足為其有利之認定。
（六）被告雖辯稱伊到達奇德診所之後，看到有一位穿白內衣男子，旁邊放一台黑色
      轎車，正在診所前魚缸撈魚，伊與之起了一點小口角，伊在門口叫裡面沒人，
      後想離開，但攔不到車，後伊走到交流道附近吃麵，吃完之後就去加油，後來
      等到一部計程車載回苗栗市區，經過奇德時，伊看到奇德裡面有人，就叫司機
      回頭，汽油伊提下車放在旁邊，那個人還在撈魚，伊問該人是否裡面有人在，
      未獲理睬，後來伊在附近草堆小便，並在附近看汽車展示，過一會回去奇德已
      經沒有人，伊就推門進去，大門沒有鎖，進去後發現滿地汽油，油味很重，伊
      就再叫人，就在這時候，突然著火，火勢是從外面燒進去的，伊想推門出去，
      但門已被鎖著，推不開，伊在裡面才會被火燒到身體云云。惟查案發時在馬路
      斜對面賣檳榔之證人陳紹恩於警訊時證稱：「（問：火災發生前，有無發現可
      疑人、車至該店前？）答：我沒有發現有可疑人、車至該店前」等語（八十四
      年五月十八日警訊筆錄，偵查卷第二十一頁正面末一、二行）。於偵查時證稱
      ：「（問：火災發生時你有看到？）答：有，我當時在馬路對面賣檳榔，我聽
      到一小爆炸聲，然後看到裡面有火花，然後我看到一人打破玻璃逃出來，當時
      沒有看清楚，那人不高，胖胖的，約四、五十歲左右，當時只有看到他一人跑
      出來」等語（八十四年六月二十九日偵訊筆錄，偵查卷第七十三頁）。於原審
      證稱：「我在看檳榔，聽到一爆炸聲，就看到隔一條馬路之診所一樓玻璃門內
      有火光出現，二、三樓當時尚未起火，於一樓鋁門窗與鐵捲門中起火我不清楚
      ，那時我有看到一人在敲鋁門窗玻璃，有敲破玻璃逃出，我不能肯定是否為庭
      上之被告，只有看到一樓玻璃門內有火光出現，於是我就趕快報警，其他部分
      好像還沒有火光出現。約在火災發生前三十分鐘至一小時我有看到一部深色轎
      車，有沒有人我沒有注意到，約在火災發生前三十分鐘就開走了」等語（原審
      八十四年九月十一日訊問筆錄，原審卷第二十五頁）。再參酌證人即苗栗市消
      防分隊隊員丁○○於偵查時證稱：「我們在中正路出來就看到火勢很大，在現
      場發現騎樓玻璃門以內沒有火，外面也沒有火，裡面鐵捲門以內才有火，鐵捲
      門當時有拉起三十至四十公分高。（八十四年七月十三日偵訊筆錄，偵查卷第
      八十九頁背面第八至十一行）。證人即苗栗縣警察局消防隊組長戊○於原審證
      稱：「（問：根據你們鑑識結果，一樓鐵門與一樓玻璃門的騎樓，是否可能為
      起火點？有無燃燒痕跡？）答：騎樓為起火點的可能性較小，有自鐵門內竄出
      火苗燃燒的扇形痕跡，但圖十七所示鋁門下部分並無燃燒痕跡，而且騎樓燃燒
      並不嚴重，並未被潑灑甚多汽油，頂多是極少量的汽油」等語（一審八十五年
      一月二十二日訊問筆錄，一審卷第八十六頁）。足見火勢係由內往外燒，被告
      所辯火是從其後面（即外面）燒過來及有一個穿白衣服者晃過去，顯不足採。
（七）被告辯稱伊第二度回到奇德診所後，即將汽油桶放在玻璃門與鐵捲門之間，後
      去小便，回來後，汽油已被潑灑滿地，當時鐵捲門仍關者（指著地），後來有
      人從門外放火，火就開始燒起來云云，惟依證人即消防隊員丁○○證稱，伊趕
      到救火時，鐵捲門有拉起三十至四十公分，另依苗栗縣警察局火災調查報告書
      中火災出動觀察紀錄第二點所記載，鐵捲門有開啟三十至四十公司，而因火災
      一發生不久，消防隊即趕到，且鐵捲門導熱甚快，應無可能另有其他人在此短
      暫時間內將鐵捲門拉起，是以被告所辯當時鐵捲門是關閉的，並非實言，不足
      採信。再查火災時位於騎樓處（鐵捲門及玻璃門之外面），靠牆壁處置有一水
      族箱（參酌偵查卷第六十頁現場照片第十七張），而火災後經檢視該水族箱，
      僅發現該水族箱原靠鐵門之所在位置側邊燻黑，但並未遭燒毀，此有勘驗筆錄
      ，偵查卷第八十八頁正、反面）為證。再參酌證人戊○於偵查時證稱：「我們
      在中正路出來就看到火勢很大，在現場發現騎樓玻璃門以內沒有火，外面也沒
      有火，裡面鐵捲門以內才有火‧‧‧‧‧」等語（偵查卷第八十九背面）。並
      稱：「（問：現場是否有發現油桶？）答：在鐵門外與玻璃之間地上有發現汽
      油桶，附近沒有燃燒痕跡，油桶被高溫溶解變型。（問：門口的水族箱是否有
      被燒毀？）答：有二個水族箱在門口，都沒有被燒到，只有一個在玻璃門內的
      有被燻黑」等語（八十四年七月十三日偵訊筆錄，偵查卷第九十一頁正面）。
      於本院證稱：「（問：鐵捲門燃燒之情形？）答：從鐵捲門觀察，內層已燒黑
      了，外面則尚未嚴重燒到上面有燒到，下面未燒到。（問：火勢判斷是如何？
      ）答：應係從裡面往外燒，共有二個起火點，係裡面往外燒，二個起火點分為
      一樓及三樓」等語（本院八十九年一月十日訊問筆錄）。足見一樓火係由屋內
      往屋外屋燃燒，果如被告所言，當時玻璃門與鐵門之間灑滿汽油，且該處又為
      起火處，則位於該處之水族箱豈有不被燒燬，而僅側邊遭燻黑之理，是以本件
      火災之一樓起火點應在屋內，另外本件火災應係有人先進屋內，將易燃物潑灑
      在一、三樓，再從三樓點火後，再下一樓點火，二樓僅樓梯處受一樓火勢波及
      ，二樓的火應是被一樓的火延燒，判斷起火點應是一、三樓等情，業據本件火
      災鑑定之苗栗縣警察局消防隊組長即證人戊○到庭供證屬實（見本院八十六年
      五月二十三日訊問筆錄），並有火災調查報告書附卷可參（見偵查卷第三十三
      頁至六十三頁），從而被告所稱本件火災係有人從門外放火所致亦不足採。再
      依被告所受之傷勢係身體遭灼傷多次，部位為頭頸部、兩側上下肢、佔體表面
      積之百分之三十，二至三度燒傷，果如被告所言伊僅單純站立在騎樓玻璃門與
      鐵捲門之間，以該處燃燒情形並不嚴重，被告當不致被燒傷如此。
（八）再參酌本件火災後，在診所玻璃門及鐵捲門間發現之汽油桶殘骸，尚留餘滴在
      桶內，足徵該被告所之一桶油，已於火災前潑灑迨盡，否則該桶汽油豈非業
      己遭燒熔及延燒及附近之水族箱。而本件被告於第二度返回診所，僅在外小便
      片餘刻即返，倘非被告進入該診所潑灑汽油放火為之，何人能探知被告將該
      滿裝汽油之汽油桶返回，並立即開啟鐵捲門進入屋內迅於三樓、一樓潑灑汽油
      並放火為之，且復不為在門外之被告所遇及？同時被被稱伊小便回來，發現門
      內有很重之汽油，地上灑很多汽油，則其明知何以甘冒危險進入玻璃門內，顯
      達常情。
（九）綜上所述，本件火災，應係被告不滿該診所未能及時辦理其報稅手續致其遭受
      補稅之處罰所致，被告所辯等情，不惟與常情不符，且與上述諸證人所供相左
      ，自難憑信，本件事證明確，犯行洵堪認定
二、核被告所為，係犯刑法第一百七十四條第一項之放火燒燬現未有人所在之他人所
    有建築物罪。本件原審未綜合前述證據並勾稽其間關係，遽認不能證明被告犯罪
    ，而為被告無罪之判決，公訴人上訴意旨指摘原判決不當，為有理由，自應由本
    院予以撤銷改判，爰審酌被告僅因些微稅款，即任意縱火，惟幸及時撲滅，尚未
    釀成過鉅之災害，且被告犯罪後猶飾詞否認等一切情狀，酌情量處被告有期徒刑
    三年二月示懲。至被告犯罪所用之汽油桶，並非為其所有，且亦存殘骸，自無庸
    為沒收之諭知，附此明。
據上論斷，應依刑事訴訟法第三百六十九條第一項前段、第三百六十四條、第二百九
十九條第一項前段、刑法第一百七十四條第一項，判決如主文。
本案經檢察官吳慎志到庭執行職務。
中    華    民    國    八十九    年      二        月      二十四      日
                            臺灣高等法院刑事第十七庭
                                審判長法  官  陳  正  雄
                                      法  官  林  勤  純
                                      法  官  許  錦  印
右正本證明與原本無異。
如不服本判決應於收受送達後十日內向本院提出上訴書狀，其未敘述上訴之理由者並
得於提起上訴後十日內向本院補提理由書（均須按他造當事人之人數附繕本）。
                                      書記官  黃  德  煌
中    華    民    國    八十九    年      三        月        六        日
附錄：本案論罪科刑法條全文
刑法第一百七十四條第一項：
放火燒燬現非供人使用之他人所有住宅或現未有人所在之他人所有建築物、礦坑、火
車、電車或其他供水、陸、空公眾運輸之舟、車、航空機者，處三年以上、十年以下
有期徒刑。
放火燒燬前項之自己所有物，致生公共危險者，處六月以上、五年以下有期徒徒刑。
失火燒燬第一項之物者，處六月以下有期徒刑、拘役或三百元以下罰金：失火燒燬前
項之物，致生公共危險者亦同。
第一項之未遂犯罰之。


司法院資訊處製作；財團法人民間司法改革基金會備份。
